【裁判字號】    90,上訴,1616
【裁判日期】    901113
【裁判案由】    廢棄物清理法
【裁判全文】
臺灣高等法院臺中分院刑事判決                    九十年度上訴字第一六一六號
    上  訴  人
    即  被  告  乙○○
    選任辯護人  張益隆
右上訴人，因被告違反廢棄物清理法案件，不服臺灣彰化地方法院八十九年度訴字第
一一一六號，中華民國九十年六月二十九日第一審判決（起訴案號：臺灣彰化地方法
院檢察署八十九年度偵字第五五一六號、六四六八號），提起上訴，本院判決如左：
    主  文
原判決關於乙○○部分撤銷。
乙○○未經主管機關許可，提供土地回填、堆置廢棄物，處有期徒刑壹年貳月，緩刑
參年。
    事  實
一、緣黃東隆（經原審判決有期徒刑一年二月，緩刑三年確定）係隆和春營造有限公
    司之負責人，為清除該公司所屬台中市○○路大鵬三村工地等處之建築廢棄物，
    於民國（下同）八十八年五月一日與乙○○訂立土地利用協議契約書，約定由乙
    ○○提供坐落彰化縣鹿港鎮○○段顏厝小段五二七之一八九號土地予其回填、堆
    置上開廢棄物，其後，廢棄物清理法於八十八年七月十四日修正公布，明令廢棄
    物之清除處理，須依一定程序進行，而黃東隆亦未依新法規定領有廢棄物清除許
    可證或核備文件，乙○○明知黃東隆未具有處理廢棄物權限之文件，竟未與黃東
    隆解約或待其領有該處理證件後，始依約提出該土地供黃東隆回填堆置廢棄物，
    乙○○即未經主管機關許可，仍提供前開土地予黃東隆回填堆置廢棄物之用，黃
    東隆即逕自八十九年七月十七日起，與陳文漢（經原審判決有期徒刑一年二月，
    緩刑三年確定）共同基於犯意聯絡，以每車次新台幣（下同）四百元之代價，僱
    用未領有廢棄物清除許可證或備核文件之陳文漢，駕駛ＩＦ－六七二號曳引車，
    自前揭臺中市大鵬三村工地等處收集、載運建築廢棄物，至上述五二七之一八九
    號土地回填、堆置，而從事廢棄物清除處理。嗣於八十九年七月二十一日上午十
    時四十分許，陳文漢駕車載運建築廢棄物至上揭五二七之一八九號土地回填堆置
    時，為彰化縣政府環保局人員會同彰化縣警察局員警當場查獲。
二、案經彰化縣警察局移送臺灣彰化地方法院檢察署檢察官偵查起訴。
    理  由
一、訊據上訴人即被告（下稱被告）乙○○，固坦承上開時地，經警當場查獲同案被
    告陳文漢在傾倒廢棄物之情事，惟矢口否認有上開違反廢棄物清理法之犯行，並
    辯稱其與黃東隆簽約時，廢棄物清理法尚未修正增訂，且一開始時黃東隆所傾倒
    者係土石，之後其雖發現有一些廢棄物時，亦有要求黃東隆處理，黃東隆尚未處
    理時即被警查獲，況該廢棄物並未有害環境衛生，更非廢棄物云云。惟查：
(一)被告於八十九年七月二十一日警訊時供稱「當時黃東隆告訴我說要傾倒建築廢棄
    物，也經我同意始訂立契約書」、「我並不知道要向有關單位申請許可」、「每
    年租金二十五萬元」、「我並不知道要向有關單位申請許可，並不瞭解這種手續
    ，所以觸犯法律」云云，核與同案被告黃東隆警訊所供「陳文漢所載運之廢棄物
    土，是我在臺中市○○路大鵬三村工地內我公司承包拆運的，目前已工作十餘天
    」、「未取得承包廢棄物土之許可」、「當初我承租該地時簽訂契約書當面有向
    乙○○言明，我要用來傾倒工程廢棄物，加工再利用」、「我僱用陳文漢是以載
    運車次計算工資，每次四百元，至目前為止約載運了百餘噸之廢棄物土傾倒於承
    租地」云云，及同案被告陳文漢警訊所供「我是受僱於福興鄉之黃東隆，已受僱
    約二個月餘（約八十九年五月中旬迄今），薪資是以每趟四百元計算，迄今已領
    十萬元工資」、「我受僱於黃東隆，自臺中市○○路工地運建築廢棄土至右揭養
    地棄置，共約五次」、「自八十九年七月十七載運三車，及今二十一日載運二車
    ，合計五車約一百噸」云云，三人所供情節大致相符，並有稽查紀錄及現場相片
    多紙在卷可稽，是黃東隆雖辯稱該廢棄物要加工再利用云云，但陳文漢所供則係
    棄置云云，二人所供已有未合，佐以現場並無加工再利用之任何機器或設施，足
    見同案被告黃東隆上開所辯，顯係卸責之詞，難據為被告乙○○有利之認定。
(二)同案被告陳文漢於偵查中供稱「是黃東隆僱用我的，已用我二個月多，平常我載
    砂石，七月十七日載三台，今天載二台」云云，黃東隆偵查中則供稱「放置工程
    廢棄物」、「臺中市○○路大鵬三村的工地，還包括其他工程遺留的廢土，此處
    做為臨時堆置場」、「大部分都是工程廢棄物及土方」、「可能乙○○會錯檢察
    官意思，僅０五二七─０一八九地號土地有放置土方」、「對稽查紀錄及相片沒
    有意見，但我不知要申請合法執照」云云，被告於偵查中亦自承「（黃有向你提
    到目的在倒事業廢棄物土）有，我也有去現場看過」、「出租予黃時，黃就已傾
    倒級配等廢棄土，但後來改倒磚塊、木材等廢棄物，我發現後要黃改善，黃稱沒
    關係，暫放一下而已」、「全部都用於堆置土方」、「我不知道要申請」云云，
    對照多紙相片所示，佐以稽查紀錄所載「於上述地點發現傾倒『建築廢棄物』」
    ，足認現場已被傾倒之廢棄物，顯非一般土方，甚為顯明。且無證據堪認該廢棄
    物全部係來自黃東隆所稱之臺中市大鵬三村工地，更無證據堪認該處僅係臨時暫
    放處所，是被告既於警訊及偵查中，坦認知悉黃東隆簽約之目的即在傾倒建築廢
    棄物，且有於其間在場發現傾倒之內容有異於以往，此時被告亦無阻止黃東隆再
    更多趟之傾倒，亦無法提出存證信函證明有要黃東隆清除或再傾倒之證據以供調
    查，則被告徒以契約第四條第五條之規定，黃東隆不能移作他用云云，辯稱其無
    違反廢棄物清理法犯意，自難採取。
(三)被告及同案被告黃東隆、陳文漢之共同選任辯護人，於原審辯稱現場廢棄物已經
    清除掉一大半了，全部清除可能需要一個月的時間，請求改期至九十年一月底以
    後云云（參見原審卷十九頁），然經原審函請彰化縣警察局派員查明，據該局覆
    稱並未清除，同案被告黃東隆再於原審辯稱已於四月四日清除完畢，但經原審法
    官於九十年五月十四日勘驗現場查核結果「現場廢棄物已大致清除完畢，惟地表
    上有部分水泥塊、磚頭、木頭、鋼筋等物」，此有原審之勘驗筆錄可稽，再據彰
    化縣環境保護局於九十年五月二十五日覆函原審載稱「現場已整平，表面有覆土
    ，看表面已將廢棄物清除」、「表面覆土達十五至三十公分」，原審因而宣判被
    告三人均有罪且各緩刑在案，可見被告三人於原審之前，並未否認有共同違反廢
    棄物清理法之犯行，亦甚灼然。再者，證人洪勝雄即彰化縣鹿港鎮鎮公所承辦人
    員，於本院九十年十月八日調查時證稱「在現場有看到一些建築廢棄物，夾雜一
    些廢棄物，當場有看到一部拖車載運建築廢棄物在傾倒，被告是地主我們才通知
    他」、「現場有二種以上的廢棄物‧‧‧現場我沒有聞到異味」等語，同日證人
    周建成即彰化縣環境保護局人員亦證稱「當時卡車是在傾倒廢棄物的，相片中那
    二堆東西應該是廢木材、裝潢後的東西夾雜一些塑膠，另一張相片是牆壁打掉的
    廢磚塊，照我們專業來說這是一般廢棄物‧‧‧現場的廢棄物大概倒了不只一、
    二十車」等語，同日證人江培根證稱「再利用的對象是營建剩餘土方才可以合法
    利用，彰化縣沒有再利用的公司，臺中縣我不清楚，被告的土地傾倒廢棄物是不
    合法的，因為沒有經過申請，那些廢棄物有建築廢棄物、營建剩餘土方，要看廢
    棄物的來源，我們的判斷是拆除建築物的廢棄物，沒有害的廢棄物」等語，而被
    告同日僅稱「黃東隆說是臺中的建築廢棄物，我沒有收錢」，卻無任何積極證據
    提出，以供佐證該傾倒廢棄物均係黃東隆所稱大鵬三村之建築廢棄物，是被告於
    本院辯稱該廢棄物非有害，其係個人並非廢棄物清理事業機構云云，無非係卸責
    之詞，礙難採取。且依上開原審及彰化縣環境保護局稽查結果之處理方式，堪認
    該現場未處理清除前，該廢棄物顯係足以污染環境，至為顯明，被告選任辯護人
    於本院未提出補強證據，空口辯稱該廢棄物並沒有異味，應未污染環境乙節，難
    以採取。
(四)按所謂「一般廢棄物」係指垃圾、糞尿、動物屍體或其他非事業機構所產生足以
    污染環境衛生之固體或液體廢棄物之謂。又「事業廢棄物」之有害事業廢棄物，
    即由事業機構所產生具有毒性、危險性，其濃度或數量足以影響人體健康或污染
    環境之廢棄物，而一般事業廢棄物即由事業機構所產生有害事業廢棄物以外之廢
    棄物（廢棄物清理法第二條參照）。再者，雖營建廢棄土之種類，包括建築工程
    、公共工程及建築物拆除工程施工所產生之剩餘土石方、磚瓦混凝土塊。惟不包
    括施工所附帶產生之金屬屑、玻璃碎、塑膠類、木屑、竹片、紙屑、瀝青等廢棄
    物，故因施工所生金屬屑、玻璃碎、塑膠類、木屑、竹片、紙屑、瀝青等廢棄物
    ，仍屬一般事業廢棄物，此有行政院環境保護署八十八年十月十四日（八八）環
    署廢字第００六八七０四號函暨所附行政院八十六年十二月三十一日台八六內字
    第五二一０九號函、內政部八十六年一月十八日台（八六）內營字第八六０一二
    一八號函可資參憑。又「營建剩餘土石方處理方案」之適用範圍包括建築工程、
    公共工程及建築物拆除工程施工所產生之剩餘泥、土、砂、石、磚、瓦、混凝土
    塊，為有用之資源，如依「營建剩餘土石方處理方案」規定合法處理者，均不以
    廢棄物認定，有行政院環境保護署九十年三月二十二日環署廢字第○○一七五
    ○號函可資參照。再按，一般廢棄物貯存清除處理方法及設施標準第二條規定：
    「本標準專用名詞定義如下：一巨大垃圾：指體積龐大之廢棄家俱、廢棄家電用
    品、家戶修剪庭院之樹枝、家戶個人自行修繕非石材碎片（塊）之廢棄物。二資
    源垃圾：可回收再利用之一般廢棄物。三有害垃圾：指符合有害事業廢棄物認定
    標準並經中央主管機關公告之一般廢棄物。四貯存：指一般廢棄物於清除、處理
    前，放置於特定地點或貯存容器、設施內之行為。五貯存容器：指貯存垃圾之子
    車、箱、桶、筒、袋及經執行機關指定公告之容器。六排出：指垃圾經貯存後置
    於戶外之行為。七清除：指一般廢棄物之收集、運輸行為。八轉運：指以運輸工
    具將一般廢棄物自產生源運至轉運設施或自轉運設施運至中間處理及最終處置設
    施之行為。九清理：指貯存、清除或處理一般廢棄物之行為。一○處理：指下列
    行為：（１）中間處理：指一般廢棄物在最終處置前，以物理、化學、生物、熱
    處理、堆肥或其他處理方法，改變其物理、化學、生物特性或成分，達成分離、
    減積、去毒、固化或安定之行為。（２）最終處置：指將一般廢棄物以安定掩埋
    、衛生掩埋或封閉掩埋之行為。（３）再利用：一般廢棄物做為原料、材料、燃
    料、填土或其他經中央主管機關及目的事業主管機關認定之用途行為。一一熱處
    理法：（１）焚化法：指利用高溫燃燒，將一般廢棄物轉變為安定之氣體或物質
    之處理方法。（２）熱解法：指將一般廢棄物置於無氧或少量氧氣之狀態下，利
    用熱能裂解使其分解成為氣體、液體或殘渣之處理方法。（３）其他熱處理法。
    一二連續燃燒式焚化處理設施：指將一般廢棄物連續投入焚化爐內進行移動、攪
    拌、燃燒及殘渣排出等作業之整體設施。依操作方式分為下列二種設施：（１）
    全連續式焚化處理設施：每日二十四小時連續運轉者。（２）准連續式焚化處理
    設施：每日十六小時以上間歇式運轉者。一三分批填料式焚化處理設施：指將一
    般廢棄物分批投入焚化爐內進行移動、攪拌、燃燒及殘渣排出等作業之整體設施
    ，其每日運轉時間以八小時為原則。依爐床型式分下列二種：（１）機械式爐床
    分批填料式焚化處理設施。（２）固定式爐床分批填料式焚化處理設施。一四焚
    化殘渣之灼燒減量：指將乾燥後之焚化殘渣於攝氏五百七十五度至六百二十五度
    之高溫爐內加熱三小時後，殘渣減少重量與加熱前重量之百分比。一五計量設備
    ：指一般廢棄物於轉運、處理或處置設施之稱重及記錄設備。一六堆肥處理法：
    指藉微生物之生化作用，在控制條件下，將一般廢棄物中之有機質分解腐熟，轉
    換成安定之腐植質或土壤改良劑之方法。一七安定掩埋法：指將一般廢棄物置於
    掩埋場，設有防止地盤滑動、沈陷及水土保持設施或措施之處理方法。一八衛生
    掩埋法：指將一般廢棄物掩埋於以不透水材質或低滲水性土壤所構築，並設有滲
    出水、廢氣收集及處理設施及地下水監測裝置之掩埋場之處理方法。一九封閉掩
    埋法：指將有害垃圾掩埋於以抗壓及雙層不透水材質所構築，並設有阻止污染物
    外洩及地下水監測裝置之掩埋場之處理方法。」，事業廢棄物貯存清除處理方法
    及設施標準第二條亦有相同之規定。
(五)依被告等所回填掩埋之廢棄物照片多紙，其內容包括碎磚塊、木塊、鋼筋、廢土
    、及木屑等，且無客觀證據可認已事先分類處理完畢，自堪認係一般之事業廢棄
    物，依上開說明，自屬「一般事業廢棄物」，至為顯明。再者，被告於偵審中空
    口陳稱原先傾倒者係廢土乙節，並無證據提出，則依現場相片所載之卡車所傾倒
    之內容以觀，顯堪認定被告及同案被告黃東隆所傾倒者並非真正廢土，自難依行
    政院八十六年十二月三十一日台八十六內字第五二一○九號函示，認定該剩餘土
    石方磚瓦混凝土為有用資源，非屬廢棄物範圍，是同案被告黃東隆既未向主管機
    關申請取得核發經營廢棄物之清除及處理業務之許可證或核備文件，被告亦未申
    請獲得許可，即逕由黃東隆所僱用之司機，於廢棄物清理法修正公布後之八十九
    年七月起任意大肆傾倒上開甚多之廢棄物，自難認被告上開所辯其不知情傾倒內
    容云云，堪予採取，其選任辯護人為被告辯稱被告簽約在前，提供土地應係狀態
    之繼續，非行為之繼續云云，但依黃東隆於偵查中所供本案查獲之傾倒時間在後
    （參見五五一六號偵查卷十七頁），核非可取。且本類之犯罪行為包含個人，亦
    為實務多數所肯認（參見最高法院八十九年台上字第四八一四號判決意旨），被
    告選任辯護人以臺南高分院之個案見解，執為被告有利辯護，亦難採取。從而，
    被告於本院上開空口否認，核係卸責之詞，不足採信，是本件事證明確，被告上
    開犯行，洵堪認定。
二、核被告所為，係犯廢棄物清理法第二十二條第二項第三款之罪。但被告犯罪後，
    廢棄物清理法已於九十年十月二十四日修正公布，並於同月二十六日生效施行，
    上開法條已改列為第四十六條，其法定刑由「處一年以上五年以下有期徒刑，得
    併科新台幣一百萬元以下罰金」，改為「處一年以上五年以下有期徒刑，得併科
    新台幣三百萬元以下罰金」，其構成要件之條文內容，則未修正，是經比較新舊
    法之結果，應以舊法有利於被告，本件自應適用舊法。原審經審理之結果，認被
    告罪證明確，予以論科，固非無見。但原審未及比較新舊法，自有未洽。被告提
    起上訴，否認犯罪，雖非可取，但原判決既有上開可議，即屬無可維持，應由本
    院撤銷改判。爰審酌被告犯罪之動機、目的、手段以及犯罪後之態度良好等一切
    情狀，量處如主文第二項所示之刑，以示懲儆。且查被告未曾受有期徒刑以上刑
    之宣告，此有台灣彰化地方法院檢察署刑案資查註紀錄表及本院被告之前表可稽
    ，其因一時失慮，致罹刑章，犯後且與黃東隆將地上廢棄物清除，有稽查記錄足
    憑，經此教訓當知警惕，信無再犯之虞，本院認上開刑之宣告以暫不執行為適當
    ，併予宣告緩刑三年，以啟自新。
據上論斷，應依刑事訴訟法第三百六十九條第一項前段、第三百六十四條、第二百九
十九條第一項前段，修正前廢棄物清理法第二十二條第二項第三款，刑法第十一條前
段、第二條第一項但書、第七十四條第一款，判決如主文。
本案經檢察官甲○○到庭執行職務
中      華      民      國      九十       年    十一     月    十三    日
                                臺灣高等法院臺中分院刑事第二庭
                                      審判長法  官  羅  禮  政
                                            法  官  陳  欣  安
                                            法  官  蔡  聰  明
右正本證明與原本無異。
如不服本判決應於收受送達後十日內向本院提出上訴書狀，其未敘述上訴之理由者並
得於提起上訴後十日內向本院補提理由書（均須按他造當事人之人數附繕本）。
                                            書記官    瑞  芳
中      華      民      國      九十       年    十一     月    十三    日
修正前廢棄物清理法第二十二條第二項：
有左列情形之一者，處一年以上五年以下有期徒刑，得併科一百萬元以下罰金：
一、任意棄置有害事業廢棄物者。
二、事業機構未依本法規定之方式貯存、清除、處理或再利用廢棄物，致污染環境者
    。
三、未經主管機關許可，提供土地回填、堆置廢棄物者。
四、未依第二十條規定領有廢棄物清除、處理許可證或核備文件，從事廢棄物貯存、
    清除、處理，或未依廢棄物清除、處理許可證或核備文件內容貯存、清除、處理
    廢棄物者。
五、執行機關委託未取得許可證之公、民營廢棄物清除、處理機構，清除、處理一般
    廢棄物者；或明知受託人非法清除、處理而仍委託者。
六、公、民營廢棄物處理機構或執行機關未處理廢棄物，開具虛偽證明者。
                                                                        Ｒ


司法院資訊處製作；財團法人民間司法改革基金會備份。
